臺灣高等法院臺南分院民事判決　八十九年度重上字第九五號　 　Ｋ
　　　上　訴　人　甲　○　○
　　　被　上訴人　乙　○　○
　　　上　訴　人　永森化工廠股份有限公司
　　　法定代理人　丙　○　○
右當事人間請求侵權行為損害賠償事件，兩造對於中華民國八十九年九月十三日台灣
嘉義地方法院第一審判決（八十九年度重訴字第三一號）均提起上訴，本院判決如左
：
    主      文
原判決關於命被上訴人乙○○、上訴人永森化工廠股份有限公司連帶給付超過新台幣
伍佰伍拾柒萬參仟參佰貳拾捌元本息，及該部分假執行之宣告，暨命負擔訴訟費用之
裁判均廢棄。
右開廢棄部分，上訴人甲○○在第一審之訴駁回。
原判決命上訴人甲○○供擔保得假執行之金額變更為新台幣壹佰壹拾萬元，命被上訴
人乙○○、上訴人永森化工廠股份有限公司供擔保免假執行之金額變更為新台幣參佰
萬元。
上訴人永森化工廠股份有限公司其餘上訴駁回。
上訴人甲○○上訴駁回。
被上訴人乙○○、上訴人永森化工廠股份有限公司應連帶給付上訴人甲○○新台幣貳
萬壹仟玖佰肆拾捌元及自民國九十年一月九日起至清償日止，按週年利率百分之五計
算之利息。
上訴人甲○○其餘擴張請求及假執行聲請均駁回。
第一審、第二審訴訟費用（包括兩造各自上訴部分，及上訴人甲○○於本院擴張部分
）由上訴人永森化工廠股份有限公司、被上訴人乙○○連帶負擔三分之一，餘由上訴
人甲○○負擔。
    事      實
甲、上訴人甲○○方面：
一、聲明：求為判決：
  上訴聲明：(一)原判決上訴人甲○○敗訴部分廢棄。(二)右廢棄部分，被上訴人應再連
              帶給付上訴人新台幣（下同）四百五十四萬八千九百五十六元及自民
　　　　　　　國（下同）八十八年十二月二十八日起至清償日止，按年息百分之五
　　　　　　　計算之利息。(三)前項判決上訴人願供擔保請准宣告假執行。
  答辯聲明：上訴駁回。
二、陳述：除與原判決記載相同者予以引用外，補稱：
  (一)肇事路段即一六八線二三公里五００公尺處，設有分向島之四線道及慢車道，並
    留有缺口，限速七０公里以下，且該處分隔島禁止大型聯結車、曳引車迴車，被
    上訴人乙○○服用酒類超過法定標準值，且受僱於對造上訴人永森化工廠股份有
　　限公司（下稱永森公司），駕駛該公司所有ＢＦ－七五０號曳引車於八十八年八
　　月十日十八時十五分許，沿一六八線公路由西向東行駛，途經該公路二三公里五
　　００公尺處無號誌且禁止迴車之缺口，違反不得迴車之禁止，貿然迴車。適伊駕
　　駛ＩＺ─三五八號自用小貨車，由東向西沿外側快車道駛至，在外側快車道上遭
　　被告之曳引車衝撞，致小貨車全毀，上訴人骨盆骨折、右膝、右小腿撕裂傷、左
　　肘撕裂傷、左股骨折、左小腿腔室症候群、併肌肉大量壞死，乙○○因業務重傷
　　害經法院判處罪刑確定在案。
  (二)上訴人依民法第一百八十四條、一百八十八條、一百九十三條、一百九十五條規
    定，請求被上訴人、對造上訴人連帶賠償左列損害：
  (1)醫療費用部分：十二萬五千五百三十六元。
    上訴人於原審請求（八十八年十一月二十日）後，繼續在嘉義市聖馬爾定醫院及
    基督教醫院、成大醫院治療，自付醫藥費金額為三萬一千七百五十八元，有收據
    九張可証，與原審原准許金額九萬三千七百七十八元，合計為十二萬五千五百三
    十六元。
  (2)精神慰藉金部分：二百萬元。
    上訴人受傷嚴重，多次手術治療，且已遭自左下肢膝蓋關節以上截肢而成殘障，
　不能再從事任何職業，性功能亦喪失，不能人道。影響家庭生活至鉅，精神痛苦
　　無法形容。且因本件車禍重創下體，無法排尿，雖於八十八年十一月九日施行尿
　　道切開手術，惟手術後每隔一段時間尿道即因狹窄無法排尿，需要再行切開手術
　　，或尿道擴張術，行擴張術時，不能麻醉，奇痛無比，無法形容，先後已有九次
　　手術，日後還要繼續做，精神痛苦，無可比喻，又九十一年一月二十四日左膝上
　　截肢手術後併發左大腿蜂窩性組織炎行清創手術，並於同年一月三十日行傷口縫
　　合及引流手術，後遺症甚多且嚴重，上訴人請求三百萬元之慰藉金，原審准一百
　　五十萬元，仍嫌過低，爰請求再增加五十萬元，即二百萬元。
  (3)減少工作所得部分：一千零二十六萬八千七百八十六元。
　　上訴人受僱於琮成汽車交通股份有限公司（以下簡稱琮成公司），駕駛營業大貨
　　車，每月薪資七萬六千元，上訴人係四十六年三月八日生，算至六十歲退休止，
　　尚可工作十八年又六月，且上訴人之傷害符合勞保殘廢第一百五十六項規定，屬
　　第五級殘廢喪失勞動能力百分之八十四點五九（參閱曾隆興著現代損害賠償法論
　　第二五八頁各殘障等級喪失或減少勞動能力比例表），計減少勞動能力之損失每
　　年為七十六萬九千七百六十九元，扣除中間利息，合計損失為一千零二十六萬八
　　千七百八十六元。（７６９７６９÷0000000×00000000＋７
　　６９７６９÷２×０.0000000＝00000000.１６）。
　(4)裝義肢費用：六十九萬八千三百九十一元。
    上訴人因本件傷害左膝下肢截肢，須裝設義肢，義肢係西德製，每具為十八萬五
    千元，每六年換新一次，包含訓練費用在內，有估價單可證。又第一次裝義肢費
    用十八萬五千元，上訴人已付八萬元，另健保局補助四萬八千元，餘款五萬七千
    元，上訴人已於九十一年一月十日繳付，有統一發票可證。第二次至第六次裝義
    肢費用各十八萬五千元，應由上訴人全額支付，健保局不再補助。依內政部編印
    之台灣地區簡易生命表所載，上訴人尚有三十二年之餘命，應購換六次計算，扣
    除中間利息，合計需費六十九萬八千三百九十一元（１８５０００＋１８５００
　　０×０.0000000＋１８５０００×０.６２５＋１８５０００×０.５２
　　６３１８＋１８５０００×０. ４５４５４５＋１８５０００×０. ４＝６９８
　　３９１.９２７５）。
  (三)上訴人當時係行駛於外側快車道上被撞，而非行駛於內側快車道，依卷附現場圖
    所示上訴人之小貨車左後輪距安全島距離六點一公尺，右前輪距路肩一公尺，小
    貨車後部全部在外側車道內，車頭則大部分在路肩內，足見小貨車原來在外側快
    車道正常行駛，突見被上訴人曳引車衝到，小貨車緊急向右駛上路肩，仍閃避不
    及被撞，上訴人應無過失，有台灣省嘉雲區車輛行車事故鑑定委員會之鑑定意見
    可資參酌。至於上訴人警訊時因受傷嚴重驚嚇過度，意識不清，始誤答在內側快
    車道行駛之詞及台灣省車輛行車事故覆議鑑定委員會覆議意見，認上訴人係行駛
    內側車道，為肇事次因，顯有誤會。從而，本件車禍乙○○服用酒類超過法定標
    準值駕駛曳引車及迴車不當為肇事原因，應負全部過失之責。上述損害，應由被
    上訴人全部連帶賠償，原審僅判准八百五十四萬三千七百五十八元，請求應再連
    帶給付四百五十四萬八千九百五十六元。
  (四)上訴人甲○○於八十七年間受雇擔任司機，以駕駛貨車為業，惟因係按次數計算
    薪資，所得未達報稅標準，故未申報所得稅。八十八年起改按月計薪，每月薪資
    七萬六千元，八十八年一月至八月薪資所得六十萬八千元，不但有扣繳憑單，也
    有報稅及繳稅，此有南區國稅局八十八年所得稅核定通知書及繳款書各一件為證
    。又上訴人於八十八年八月十日受傷，公司因體恤甲○○之困境，八月份發全薪
    ，但公司認為本件車禍，甲○○顯無過失，應由肇事者賠償全部損失，故八十八
    年九月起即不再給付薪水。
三、證據：除援用第一審所提之證據外，補提：收據九紙、南區國稅局八十八年所得
    稅核定通知書及繳款書各一件、診斷證明書十四紙、統一發票一紙，並聲請訊問
    證人翁銘泉。
乙、被上訴人乙○○、上訴人永森公司方面：
　　被上訴人乙○○方面：
一、聲明：求為判決：駁回上訴。
二、陳述：對於上訴人主張之事實自認，但無力賠償。
　　上訴人永森公司方面：
  一、聲明：求為判決：
      上訴聲明：(一)原判決不利於上訴人之部分廢棄。(二)右廢棄部分被上訴人在第一
                  審之請求駁回。(三)第一、二審訴訟費用由被上訴人負擔。(四)如受
                  不利判決，請准供擔保宣告免為假執行。
      答辯聲明：上訴駁回。
  二、陳述：除與原判決記載相同者予以引用外，補稱：
　　(一)上訴人主張其事發時之月薪為七萬六千元，並提出琮成公司所出具之扣繳憑單
　　　為證，惟查：
      (1)經原審向財政部台灣省南區國稅局嘉義縣分局函詢上訴人八十七年度申報之
        薪資所得資料，獲該局以南區國稅嘉縣徵字第八九六三八五號函函覆並無申
        報資料，則上訴人究竟任職於琮成公司月薪是否七萬六千元，已堪存疑。
      (2)況上訴人上班期間發生車禍受傷，屬職業災害，依勞動基準法第五十九條第
        一項第二款之規定，勞工在醫療中不能工作時，雇主應按其原領工資數額予
        以補償，但醫療期間屆滿二年仍未能痊癒．．．．．雇主得一次給付四十個
        月之平均工資後，免除此項工資補償責任。準此，上訴人雖於八十八年八月
        十日受傷，但休養期間仍得向琮成公司請領同額薪資，絕不可能所得僅計算
        至八十八年八月而已，而卷附琮成公司所核發之扣繳憑單只記載八十八年一
        月至八十八年八月之所得情形，八十八年九月至十二月則付之闕如，此顯違
        常情，故該扣繳憑單應仍上訴人臨訟偽造，並不足採。
      (3)苟上訴人所主張之七萬六千元月薪無法舉證以實其說，自應以八十八年度勞
        工最低基本薪資一萬六千五百元做為計算基礎。
      (4)上訴人甲○○於九十年二月五日之準備書狀中自承「伊於民國八十七年間雖
        受僱擔任司機駕駛貨車為業，惟因係按次數計算薪資，所得未達報稅標準，
        故未申報所得稅」等語，衡情上訴人甲○○八十七年度之薪資既屬不高，連
        報稅標準皆未達到，焉有可能自八十八年一月起馬上晉升至每月可領七萬六
        千元高薪之員工，足證甲○○八十八年度之扣繳憑單乃其僱主琮成公司臨訟
　　　　而提供予甲○○，作為甲○○日後向肇事者爭取高額賠償之證據，否則甲○
　　　　○顯然係遭受職業災害依勞基法第五十九條第一項第二款之規定，受傷期間
　　　　二年內仍得向僱主成請領原領數額之薪資，琮成公司焉有可能自八十八年九
　　　　月起即不再給付分文薪水，故被上訴人否認上訴人所主張之所得數額。
      (5)經　鈞院向台南縣稅捐稽徵處函查結果，琮成公司八十八年度最高薪之員工
        僅申報全年度有二十三萬四千元之所得即陳國聖及呂素英，其餘員工包含負
        責人柯景斌皆只有十五萬餘元之年度申報所得，而上訴人甲○○當年度只工
        作八個月，竟申報所得達六十萬八千元，換算成全年所得可達九十一萬二千
        元608,000/8×12  = 912,000，遠高出其他同事四倍以上，足證被上訴人當
        年度之所得乃出於公司偽造虛報，否則如此對被上訴人有利之敘薪證明不管
        是電匯轉帳或現金簽收，焉有可能在鈞院延展多次準備程序期日，命上訴人
        或琮成公司提供具體證據，渠等皆藉故推諉而不敢提出故被上訴人之日薪，
        絕對不可能高達七萬六千元。
      (6)據　鈞院向台灣省汽車貨運商業同業公會聯合會函查結果，一般正式僱用之
        貨車司機，薪俸最低為一萬五千元，最高亦僅不過四萬元左右，以琮成公司
        其他員工之所得申報資料觀之，該公司應屬普遍低薪之公司，故本案在無具
        體證據證明被上訴人月薪高達七萬六千元之情況下，頂多亦只能以該公司當
        年度最高薪二十三萬四千元即月薪一萬九千元來認定被上訴人之月薪。
    (二)至於上訴人因截肢結果所減少之勞動能力究應如何計算，茲臚述如下：
      (1)上訴人係因左小腿肌肉大量壞死，膝蓋以下截肢，其情狀合於勞工保險殘廢
        給付標準表中之第一百一十九項「一下肢足關節以上殘缺者」，給付之標準
        為五百四十日。
      (2)上訴人雖引用學者曾隆興所著現代損害賠償法論乙書中第二百五十八頁各殘
        障等級喪失或減少勞動能力比例表之數據，而主張其喪失勞動能力達百分之
　　　　八十四點五九，惟查，該比例表乃該書作者曾隆興先生所著作，並非法定附
　　　　表，其換算比率尚乏根據，故實務上乃採用以最高補償之一千二百日除實際
　　　　殘廢等級補助日數比例計算損害，本案上訴人所喪失之勞動能力應以五百四
　　　　十日除以一千二百日即百分之四十五，始謂合理。
      (3)倘如原審所認，上訴人僅係截去一下肢，尚有雙手及一足可用，卻喪失勞動
        能力達百分之八十四點五九，其不合理甚明。
    (三)上訴人所提出義肢花費之證據僅係乙紙估價單，否認該私文書之真正。而上訴
      人之義肢費用自付額只有八萬元，此有德林公司所提供之發票可證，至於健保
      局給付之四萬八千元不得列為請求範圍，至於所謂日後義肢承筒之費用五萬七
      千元，並未實際支付，否認其真正。
    (四)肇事司機所駕之大貨車車體龐大，且迴轉時速度緩慢，縱迴轉之地點不當，但
      上訴人只要小心駕駛，斷無發現此龐大車體後，竟仍不及反應而正面撞擊之理
      ，故上訴人就車禍之發生，其過失程度絕不止於原審所酌定之百分之三十，請
      酌量調整過失責任比例。
三、證據：除援用第一審所提之證據外，補提：台灣高等法院高雄分院判決書影本一
    件為證。
    理      由
一、上訴人永森公司之法定代理人原為曹安適，於本院審理中變更為丙○○，有公司
    執照及營利事業登記證可稽，丙○○聲明承受訴訟，核無不合，應予准許。
二、被上訴人乙○○經合法通知，未於言詞辯論期日到場，查無民事訴訟法第三百八
    十六條所列各款之情形，爰依上訴人甲○○之請求，由其一造辯論而為判決。
三、上訴人甲○○主張：被上訴人乙○○受僱於對造上訴人永森公司擔任司機，於八
　　十八年八月十日晚間，駕駛車號ＢＦ─七五０號曳引車，於嘉義縣朴嘉公路由西
　　向東方向行駛，途經該路永嘉加油站，欲迴轉至對向車道時，疏於注意，貿然迴
　　轉，致撞擊對向伊所駕駛ＩＪ─三五號營業大貨車，致伊受有骨盆股折、左股骨
　　骨折、右膝多處裂傷、左肘裂傷及肌肉斷裂等傷害，伊因而受支出醫藥費及裝設
　　義肢之損失，且因而減少勞動能力、並精神上痛苦，對造上訴人永森公司係被上
　　訴人乙○○之僱用人，應與乙○○負連帶賠償責任，爰依侵權行為之法律關係，
　　請求被上訴人乙○○、對造上訴人連帶賠償一千四百六十六萬九千四百零二元及
　　其法定遲延利息等語。
四、被上訴人乙○○對於上訴人主張之事實自認，惟以無力賠償置辯。上訴人永森公
　　司則以：上訴人駕駛營業大貨車係車頭撞擊，幾近全毀，伊所有之曳引車係右側
　　中間受損，可見對造上訴人之車係正面撞及伊所有之車輛，且當時伊之曳引車已
　　大部分迴轉完畢，現場並無上訴人車輛之煞車痕，足見其車速過快，伊所屬肇事
　　司機所駕之大貨車車體龐大，迴轉時速度緩慢，縱迴轉之地點不當，但上訴人只
　　要小心駕駛，斷無發現此龐大車體後，仍不及反應而正面撞擊之理，對造上訴人
　　就車禍之發生，其過失程度絕不止於原審所酌定之百分之三十，應重新審酌過失
　　程度再減輕伊之賠償金額；又對造上訴人主張月薪為七萬六千元，雖有扣繳憑單
　　為證，但屬臨訟所作，且僅截去一下肢，尚有雙手及一足可用，卻喪失勞動能力
　　達百分之八十四點五九，其不合理甚明。對造上訴人之義肢費用自付額只有八萬
　　元，健保局給付之四萬八千元應不得列為請求範圍等語，資為抗辯。
五、上訴人甲○○主張被上訴人乙○○受僱於上訴人永森公司，於右揭時、地，駕駛
    曳引車欲迴轉至對向車道時，疏未注意貿然迴轉，因而撞擊伊所駕駛之營業大貨
    車，上訴人甲○○受有上開傷害之事實，業據其提出診斷證明書為証，且為被上
    訴人乙○○、上訴人永森公司所不否認，自堪信為真實。茲上訴人甲○○本於侵
    權行為請求被上訴人與上訴人永森公司連帶賠償，上訴人則以上開情詞置辯，是
    本件應審究者為：上訴人是否與有過失？其過失之比例為何？上訴人之損失究若
    干？
六、經查：
  (一)按設有禁止迴車標誌或劃有分向限制線、禁止超車線、禁止變換車道線之路段，
　　不得迴車；汽車迴車前，應暫停並顯示左轉燈光或手勢，看清有無來往車輛，並
　　注意行人通過，始得迴轉；汽車駕駛人飲酒後其吐氣所含酒精成份超過每公升０
　　．二五毫克以上者，不得駕車，道路交通安全規則第一百零六條第二、五款、第
　　一百十四條第二款分別定有明文。又未領有駕駛執照者，除接受罰鍰外，禁止其
　　行駛，道路交通管理處罰條例第二十一條定有明文，且駕駛執照經依法吊銷者，
　　與無駕駛執照同，此觀同條例第六十七條規定自明。查被上訴人乙○○事發時駕
　　駛執照已被吊銷，且其於肇事後經警測試其酒精濃度，吐氣所含酒精濃度高達每
　　公升０．三四毫克，此為乙○○所自認，並有酒精濃度測試表附原審刑事卷、警
　　卷可稽，依前開道路交通安全規則第一百十四條第二款及道路交通管理處罰條例
　　第二十一條規定，本不得駕駛車輛，且前開規定之立法意旨不僅在保護公眾，亦
　　在保護個人，為保護他人之法令，被告乙○○違反上開保護他人之法令駕駛車輛
　　，依民法第一百八十四條第二項前段之規定，已依法推定為有過失。其次，肇事
　　地點位於嘉義縣水上鄉一六八號線公路二三公里五百公尺處，設有分隔島，並非
　　岔路，有道路交通事故調查報告表及現場照片可憑，並為兩造所自認，被上訴人
　　乙○○於禁止迴車路段，未看清楚往來車輛即貿然迴車，其於本件事故之發生，
　　顯有過失，應堪認定。
  (二)被上訴人乙○○對本件事故之發生有過失，因其過失致上訴人甲○○受有骨盆股
    折、左股骨骨折、左小腿腔室症侯群併肌肉大量壞死，經膝截肢手術、左手肘撕
    裂傷、右膝及右小腿撕裂傷等傷害，有診斷證明書可憑，其過失行為與甲○○所
　　受傷害間顯有相當因果關係，乙○○過失侵權行為，堪以認定。
七、按因故意或過失，不法侵害他人之權利者，負損害賠償責任；不法侵害他人之身
　　體或健康者，對於被害人因此喪失或減少勞動能力或增加生活上需要時，應負損
　　害賠償責任。不法侵害他人之身體、健康者，被害人雖非財產上之損害，亦得請
　　賠償相當之金額，民法第一百八十四條第一項前段、第一百九十三條第一項、第
　　一百九十五條第一項分別定有明文。被上訴人乙○○不法侵害原告之身體，已見
　　前述，依前開規定其對於上訴人甲○○因而所受之損害，自應負賠償責任。次按
　　受僱人因執行職務，不法侵害他人之權利者，由僱用人與行為人連帶負損害賠償
　　責任，民法第一百八十八條第一項前段亦著有明文。被上訴人乙○○係受僱於上
　　訴人永森公司擔任駕駛，於駕駛車號ＢＦ─七五０號曳引車執行職務途中，發生
　　本件侵權行為，此為上訴人永森公司所自認，則上訴人甲○○請求上訴人永森公
　　司與被上訴人乙○○負連帶賠償之責，於法核無不合。茲就上訴人甲○○各項請
　　求審酌如下：
  (一)醫療費用部分：上訴人甲○○於原審原請求十萬三千五百六十二元，雖據其提出
    收據十八張為證，惟依該十八張醫療費用收據之金額，僅可證明其支出九萬三千
    七百七十八元，無法證明上訴人受有十萬三千五百六十二元之損害（附民卷第七
    頁以下）。依上訴人所提出之各項收據，其支出之九萬三千七百七十八元部分，
    均屬治療上之必要費用，且為被上訴人及上訴人永森公司所不爭執，此部分應予
    准許。又上訴人於本院追加請求三萬一千七百五十八元，亦據其提出收據九紙為
    證（本院卷五七至六一頁），除其證明書費四百元，電話費四元，非屬醫療之必
    要費用，應予扣除外，其餘三萬一千三百五十四元，核屬醫療之必要費用，應予
    准許，是除原審所准許之九萬三千七百七十八元外，上訴人仍得再請求三萬一千
    三百五十四元。
  (二)減少勞動力損害：查上訴人甲○○於事故發生之八十八年八月十日即至嘉義市嘉
    義基督教醫院急診，經手術、住院等療程後，於八十八年十月二日出院，受有骨
    盆股折、左股骨骨折、左小腿腔室症侯群併肌肉大量壞死，經膝截肢手術、左手
    肘撕裂傷、右膝及右小腿撕裂傷等傷害，已見前述，經原審向該院函查上訴人受
    傷之程度，該院以上訴人甲○○施行膝截肢術，其殘缺介於勞保殘廢給付標準表
    中第一一八與第一一九項之間（即殘廢等級第五級及第六級之間），有該院八十
    九年四月十三日（八九）嘉基醫字第０二七一號函附卷可稽（原審卷第四九頁）
    。經原審當庭勘驗上訴人確已行截肢手術，上訴人左腿膝蓋以下已截肢，現裝設
    義肢，依其障害之程度及所從事之司機工作，應符合勞工保險殘廢給付標準表第
    一百十八項之「一下肢膝關節以上殘缺」之要件，其殘廢等級為第五級。此項殘
    廢，其喪失勞動能力程度為百分之八十四．五九，此項程度表雖係學者之見解，
    但實係參考日本多年實務資料而來，並非憑空杜撰，上訴人永森公司主張對甲○
    ○減少之勞動能力應按殘障表所示一千二百日與五百四十日比例計算其減少能力
    為百分之四十五云云，此項計算未能考量上訴人甲○○所從事工作所需足部之需
    要，自非可採。又上訴人甲○○主張其受傷前，任職於琮成公司擔任司機，月薪
    七萬六千元，固據其提出之員工職務證明書（交附民卷第二八頁）及所得稅扣繳
    憑單為證（原審卷第一一六頁）。此為上訴人永森公司所否認，抗辯伊所屬員工
    薪資未有如此高者，經本院向財政部台灣省南區國稅局嘉義縣分局及台南縣分局
    函查上訴人最近三年綜合所得稅申報資料，僅有八十八年度所得稅核定書（參見
    本院卷第八六、八七頁，一四八、一四九頁），顯然上訴人於八十七年並無申報
    所得稅，再經本院向琮成公司函查該公司員工其他司機之每月薪資，該公司雖以
　　事屬秘密不願告知，但經本院向財稅中心函查結果，其所屬員工之扣繳憑單影記
　　載，當年度最高所得未有超過三十萬元者，是上訴人甲○○以該扣繳憑單之記載
　　主張其受傷前每月收入七萬六千元云云，顯然偏高，非可全信，況且「身體或健
　　康受侵害，而減少勞動能力者，其減少及殘存勞動能力之價值，不能以現有之收
　　入為準，蓋現有收入每因特殊因素之存在而與實際，所餘勞動能力不能相符，現
　　有收入高者，一旦喪失其職位，未必能自他處獲得同一待遇，故所謂減少及殘存
　　勞動能力之價值，應以其能力在通常情形下可能取得之收入為標準，最高法院著
　　有六十一年台上字第一九八七號判例可資參照，故即使上訴人甲○○受傷前每月
　　薪資七萬六千元，但依上開判例意旨，仍不能以此作為減少勞動能力之標準，又
　　經本院向台灣省汽車貨運商業同業公會函查一般雇聘司機平均月薪若干？該公會
　　回覆大貨車（二十一噸十輪單體大貨車或連結車）每月四萬元，此有該公會（九
　　一）汽貨聯丁字第一一七號函可查（參見本院卷第二一四頁），此項數字係該公
　　會向會員查問後所得，核與本院於職務上向當事人詢問所得結果相近，應屬可取
　　，又此項金額係一般司機之可能收入，上訴人甲○○原本既具有駕駛專長，則在
　　通常情形下，自能取得上開收入，上訴人永森公司主張按最低工資計算勞動能力
　　損害，尚非可採。一般司機工作並非太粗重，故通常可工作至六十歲，則上訴人
　　甲○○若未受傷，依理亦應可工作至六十歲為止，此部分上訴人甲○○主張算至
　　六十歲止，尚屬可採，又其係四十六年三月八日生，有戶籍謄本可憑（見交附民
　　字卷二七頁），自事故發生之八十八年八月十日上訴人四十二歲起算至一百零六
　　年三月七日上訴人六十歲止，得請求之年數為十七年八月（十七．五八年），按
　　年別5% 複式霍夫曼計算法（第一年不扣除中間利息），其計算式為：
　　480000×12.00000000（此為應受扶養年之霍夫曼係數）+480000×0.58×（13
　　.00000000－00.00000000）＝0000000（元以下四捨五入，以下同），再乘以上
　　訴人喪失勞動能力之程度百分之八十四．五九，上訴人得請求之金額為五百二十
　　一萬七千四百七十二元。
  (三)裝設義肢費用：上訴人甲○○因本件事故致受左膝下肢截肢之傷害，須裝設義肢
    ，此項支出係屬增加生活上需要，自應准許，又一般而言，義肢公司保固為六年
    ，大部分個案使用六年後才須更換，此有財團法人嘉義基督教醫院八十九年八月
    二十六日（八九）嘉基醫字第０七八六號函及德林股份有限公司（下稱德林公司
    ）出具之估價單各一份附卷可稽（見交附民字卷第二六頁，原審卷第一三一頁、
    一四０頁），上訴人請求至其死亡止，每六年更換一次之義肢費用，自屬有據。
    上訴人永森公司抗辯除已支出者外，其餘未支出部分不能認為損害云云，惟查此
    部分費用雖尚未全部實際支出，但已可預期於將來必定支出，為免日後多次訟爭
    之累，有預為請求之必要，依民事訴訟法第二百四十六條之規定，上訴人併為請
    求，自屬有據。又裝設義肢費用已由上開估價單及證人翁銘全證述綦詳（參見本
    院卷第九三頁），並有下義肢價格表一紙可稽（參見本院卷第一百頁），足認上
    開義肢一具十八萬五千元之價格為真實。依上訴人所提出之德林公司所出具之義
    肢估價單，每具義肢為十八萬五千元，每六年換新一次，被上訴人事發時四十二
    歲，依卷附內政部編印之台灣地區簡易生命表所載，八十七年男性四十歲至四十
    九歲之平均餘命為三五．０五年，以更換六次計算，依霍夫曼式計算法扣除中間
    利息，合計上訴人得請求之金額為六十九萬八千三百九十二元（185,000＋
    185,000×0.0000000＋185,000×0.625+185,000×0.0000000＋185,000×
    0.454545＋185000×0.4＝698,392，元以下四捨五入），然第一次裝設義肢費用
    ，上訴人僅支出十三萬七千元，此有統一發票二紙可具（本院卷第一０七頁、二
    三四頁），其餘費用四萬八千元係健保局所給付，上訴人並未實際支出，自應予
    以扣除，則扣除後上訴人甲○○得請求者為六十五萬三百六十一元，於此範圍內
    其請求為有理由，應予准許，逾此請求，應予駁回。
  (四)精神慰撫金：上訴人甲○○受有左膝截肢等傷害，且其左腿已成殘廢，無復原之
    可能，嗣又繼續併發其他症狀，施行尿道切開手術、尿道擴張術，已有九次之多
    ，左膝上截肢手術後併發左大腿蜂窩性組織炎行清創手術，此有其所提出之診斷
    証明書可按，其精神必受極大之痛苦，上訴人甲○○國中畢業，現無業，被上訴
    人乙○○國中畢業，未入監執行前月薪約五、六萬元，目前在台北工地做焊接零
    工，一天薪水一千五百元，目前扶養兩個小孩及一個高齡八十三歲之父親，此為
    兩造所自陳（見原審卷第九四頁、本院卷第一四五頁），再依卷附被上訴人二人
    八十七年度申報所得資料及歸戶財產情形（原審卷第五九、六十頁，六四至六六
    頁），被上訴人永森公司頗有資力等情形，審酌兩造之身分、地位、經濟能力及
    上訴人所受之痛苦等情，認上訴人請求所受非財產上損害，以二百萬元為適當，
    逾此數額之請求，為無理由。
  (五)綜上，上訴人甲○○得請求之金額合計為七百九十九萬二千九百六十五元。
八、末按損害之發生或擴大，被害人與有過失者，得減輕賠償金額或免除之，民法第
    二百十七條第一項定有明文。經查：依道路交通事故調查報告表所載，肇事路段
    為設有分向島之四線道及慢道，限速七十公里，被上訴人乙○○於偵查中供稱：
    「原告車速太快，約七十公里。」等語（偵查卷第五頁背面），上訴人甲○○於
    原審刑事庭審理時則陳稱：「當時車速不到六十公里。」等語（刑事卷第十七頁
    ），依二人於偵查庭、刑事庭之供述綜合觀之，肇事時上訴人甲○○所駕車車速
    尚未超過七十公里，難認其有超速之情況。次按汽車行駛時，駕駛人應注意車前
    狀況及兩車併行之間隔，並隨時採取必要之安全措施；汽車在雙向四車道行駛時
    ，大型汽車除超越同一車道之前車或準備左轉彎外，均不得在內側車道行駛，道
    路交通安全規則第九十四條第三項、九十八條第一項第一款分別定有明文。查上
    訴人甲○○及被上訴人乙○○於刑案審理時均稱：「當時兩車相撞之地點是在外
    車道」等語（該號卷第十七頁），再參酌原告於警訊時自認：「當時其由東往西
    直行，因有一部油罐車突然迴轉過來，其駕駛在內側車道，無法反應，致撞上」
    等語（偵查卷第十三頁反面），足見上訴人當時違規行駛內側車道，因見被上訴
    人乙○○之曳引車貿然迴轉，因反應不及，僅閃避至外側車道，應堪認定，則上
    訴人甲○○違反上開不得行駛內側車道之規定甚明，其就本件事故之發生亦與有
　　過失。雖臺灣省嘉雲區車輛行車事故鑑定委員會鑑定結果，認定：「乙○○服用
　　酒類超過法定標準值駕駛曳引車，迴車不當，為肇事原因；甲○○無肇事因素」
　　，該委員會認定上訴人甲○○無肇事因素，依前開說明，尚有未洽。而臺灣省車
　　輛行車事故覆議鑑定委員會覆議結果，認定：「乙○○酒精濃度過量無照駕駛曳
　　引車，行經無號誌交岔路口迴轉時，未暫停讓直行車先行，為肇事主因；甲○○
　　駕駛營業大貨車，違規行駛內車道，行經無號誌交岔路口未減速，且未注意車前
　　狀況，為肇事次因」，此有該會八十九年五月二十六日府覆議字第八九０五二０
　　號可憑，雖認定甲○○「行經無號誌交岔路口未減速」部分，與事實不符，尚難
　　採信，但其結論尚屬可取。上訴人甲○○雖主張：警訊時因受傷嚴重驚嚇過度，
　　意識不清，始誤答在內側快車道行駛，台灣省車輛行車事故覆議鑑定委員會覆議
　　意見，認上訴人係行駛內側車道，為肇事次因，顯有誤會等語。其主張於警訊時
　　因驚嚇過度而誤答云云，核屬避究之詞，不足採信。況查被上訴人乙○○所駕駛
　　之大貨車車體龐大，迴轉時速度緩慢，縱迴轉之地點不當，但上訴人只要小心駕
　　駛，斷無發現此龐大車體後，未能避免事故之理，是上訴人亦有未注意車前狀況
　　之過失，應堪認定。即難令被上訴人負全部之過失責任，審酌被上訴人乙○○係
　　無照駕駛、酒後駕車及違規迴轉之過失，上訴人則違規行駛內側車道致未及閃避
　　，未注意車前狀況等情，被上訴人乙○○之過失顯然較大，因認被上訴人乙○○
　　應負擔百分之七十過失責任。即減免被上訴人乙○○、上訴人永森公司之責任百
　　分之三十。即應賠償五百五十九萬五千零七十六元。
九、從而，上訴人甲○○依侵權行為之法律關係，請求上訴人永森公司與被上訴人乙
    ○○連帶賠償五百五十七萬三千三百二十八元自八十八年十二月二十八日（附帶
    民事訴訟裁定移送民事裁定收受日）起算至清償日止，按週年利率百分之五計算
    之利息之部分，為有理由，應予准許。逾此部分之請求，於法無據，應予駁回。
    原審就超過上開應准許部分，為上訴人永森公司敗訴之判決，並為假執行之宣告
    ，自有未洽。上訴人永森公司上訴意旨就此部分指摘原判決不當，求予廢棄改判
　　，為有理由。爰由本院予以廢棄改判如主文第二項所示。上訴人甲○○上訴意旨
　　主張原審按過失相抵減少被上訴人賠償金為不當，請求應再命被上訴人給付，其
　　上訴人為無理由，應駁回其上訴。至於上開應准許部分，原審判命上訴人給付，
　　並為假執行之宣告，核無違誤，上訴人永森公司上訴意旨，就此部分，指摘原判
　　決不當，求予廢棄，為無理由，應駁回其上訴。至上訴人甲○○於本院擴張請求
　　三萬一一千七百五十八元部分，其中二萬一千九百四十八元及自九十年一月九日
　　（擴張書狀繕本送達翌日）起算至清償日止，按週年利率百分之五計算之利息之
　　部分，為有理由，應予准許；逾此部分之請求，於法無據，應予駁回。又本件命
　　被上訴人乙○○、永森公司給付部分，已有變更，爰依職權就原審判決供擔保為
　　准免假執行金額分別變更為上訴人甲○○如提供一百十萬元，被上訴人乙○○、
　　永森公司若於假執行程序實施前，以三百萬元供擔保後，得免假執行。至上訴人
　　其餘假執行聲請，因訴之駁回而失所附麗，應併予馭回。又本件訴訟費用負擔部
　　分為求簡便，爰合併就一、二審合併計算，併予說明。
十、據上論結，本件上訴人永森公司上訴為一部有理由，一部無理由，上訴人甲○○
    之上訴為無理由，其擴張請求為一部有理由，一部無理由，依民事訴訟法第四百
    五十條、第四百四十九條第一項、第七十九條但書，第八十五條第二項，判決如
    主文。
中　　　華　　　民　　　國　　九十一　　年　　　四　　　月　　　九　　　日
　　　　　　　　　　　　　　　　　　臺灣高等法院臺南分院民事第一庭
~B1審判長法官　王　　惠　　一
~B2　　　法官　張　　世　　展
~B3　　　法官　吳　　上　　康
右為正本係照原本作成。
兩造如對本判決上訴，須於判決送達後廿日內向本院提出上訴狀，未表明上訴理由者
，應於上訴後廿日內，向本院提出理由書。
中　　　華　　　民　　　國　　九十一　　年　　　四　　　月　　十一　　　日
　　　　　　　　　　　　　　　　　　　　法院書記官　易　　慧　　玲
